【裁判字號】    89,訴,547
【裁判日期】    900801
【裁判案由】    違反貪污治罪條例
【裁判全文】
臺灣士林地方法院刑事判決                          八十九年度訴字第五四七號
    公  訴  人  臺灣士林地方法院檢察署檢察官
    被      告  乙○○
    選任辯護人  葉海萍律師
                蘇美玲律師
右列被告因違反貪污治罪條例案件，經檢察官提起公訴 (八十九年度偵字第九○九號
)，本院判決如左：
    主  文
乙○○依據法令從事公務之人員，對於職務上之行為，收受賄賂，處有期徒刑年陸
月，褫奪公權肆年。
扣案之新台幣仟元沒收。
    事  實
一、乙○○原係台北市政府工務局建築管理處違建查報隊約僱工程人員，於民國八十
    七年六月間起至八十八年七月三十一日，負責台北市大同區內之違建認定查報工
    作，係依法令從事公務之人員。於八十八年元月七日，台北市○○街九巷十七號
    一樓所有人甲○因其住處後陽台之違建遭查報拆除而至台北市政府工務局建管處
    查報隊向乙○○檢舉隔鄰同批建築之違建，亦應予查報拆除。詎乙○○對於其職
    務上之行為，於同日上午十時許即前往甲○住處說明，二人對是否為違建有爭議
    ，甲○遂出於行賄之意思拿出現金新台幣（下同）三千元置於乙○○之公文上，
    乙○○於收受後始填具「新違建查報通知單」張貼於台北市○○街九巷十一號及
    十三號二樓門口。嗣經甲○於八十八年十月五日向法務部調查局台北市調查處檢
    舉而查獲。
二、案經法務部調查局台北市調查處移送台灣士林地方法院檢察署檢察官偵查起訴。
    理  由
一、訊據被告乙○○矢口否認有何收受賄賂犯行，辯稱：「我是冤枉的，我並無收取
    三千元。甲○於八十八年一月七日曾至我的辦公室吵鬧，說別人亦有違建，為何
    不拆除別人之違建而卻拆除他的違建。他並向我說其聽說別人有拿三十萬出來擺
    平，我聽到後即向他說如果確有其事，其可至政風室檢舉，我們違建查報科只負
    責違建查報，而拆除係屬違建拆除科負責，並非由違建查報科負責。後來甲○說
    要當場檢舉十一號、十三號二樓之違建，其並有帶圖過來，當時我就向他表示只
    要有人檢舉，我們就會依法處理。於他離開後，我就帶他所交付的圖去現場比對
    ，於比對時，甲○就又出面解釋、指出違建地點，後我就表示要開立查報單，伊
    於其時即請我到他家中開單，以避免別人知悉其係檢舉人，孰知，進入他家後，
    其態度惡劣，又對我抱怨之前拆除隊拆除他家，導致樓地板受損等等，我聽到後
    即向他說若他認為拆除不當，可依法提出申訴，他聽到後就恐嚇我說他還要違建
    ，若我敢再來查報，他就要找我算帳，他尚說他曾經恐嚇建商及同棟住戶謝太太
    ，他們均拿他沒辦法，隨後，他並得意洋洋取出謝太太委請律師所寫的律師函予
    我觀看，以證明他確有恐嚇。後來我要離去，他卻硬是要交錢予我，我當場拒絕
    ，他當時還讚美我是老實的公務員，當時他兒子在門口應有聽到，豈知於我回辦
    公室後，他竟於三月底寄發存證信函至我的辦公室，表示我們對他的檢舉均不理
    會，後來他還去利用馬市長與民有約之機會去陳情，故意造謠其鄰居未遭拆除係
    因前去送錢，而他也有送錢，為何卻未去拆除他所檢舉的違建，他一再造謠，實
    造成我工作上莫大困擾。又在十月初時，他曾帶一人前來找我，為免因其吵鬧而
    影響他人辦公，我就與他到外面商談，孰知，至外面時，其又指責我為何洩密說
    他是檢舉人，當時我即向他澄清我沒向別人說，而他又說起我曾收受三千元之事
    ，我真的沒收他的錢，我於受不了他一再騷擾的情況下，心想乾脆我給他三千元
    算了，以避免他再來騷擾，且避免他檢舉我洩密造成困擾。」云云。經查：
    (一)被告乙○○原係台北市政府工務局建築管理處違建查報隊約僱工程人員，於八
      十七年六月間起至八十八年七月三十一日，負責台北市大同區內之違建認定查
      報工作，係依法令從事公務之人員，此經被告自白不諱，且有台北市政府政風
      處八十八年九月十八日北市政三字第八八二一○八八八○○○號書函、台北市
      政府工務局建築管理處違建查報公文書被告之職章附卷可憑，應屬事實。
    (二)被告乙○○對於台北市○○街九巷十一號及十三號二樓增建部分是否係違建一
      事與證人甲○發生爭執，經甲○拿出三千元放在被告持有之公事資料上，被告
      即在甲○之住處填寫「新違建查報通知單」，並將該資料及三千元帶走，並至
      隔十三號樓梯間門口張貼「新違建查報通知單」後離去等情，業據證人甲○於
      調查局調查、檢察官偵查及本院訊問時證述無訛，並有台北市政府工務局八十
      八年一月七日北市工建字第八八三三二○四三○○號、0000000000
      號新違建拆除通知單影本各一份在卷可憑。被告雖自承證人甲○當時確有要拿
      三千元給伊，但伊未拿云云，惟依卷附甲○與被告於八十八年十月八日上午九
      時二十分許，在台北市政府建築管理處門口中庭對話錄音內容之譯文觀之：「
      （甲○稱）：我本來想已有拿三千塊給你（指被告），你也已經收下來，你人
      應該不錯，誰知拿錢給你，你又報給鄰居知道，現在我與整條街道鄰居都打壞
      感情，我在想拿給你三千塊是沒關係，那是小事情。（被告答）：不要講那些
      事！」，被告對甲○當時提到曾交付三千元給被告一事並未否認，且於同日經
      甲○一再要求被告返還三千元後，被告亦交付三千元給甲○，此亦為被告所自
      承，且有被告交付之三千元扣案可證。若被告於甲○欲交付三千元給伊時確曾
      嚴詞拒絕，則事後甲○提出有交付三千元時，理應隨即否認，而非答以：「不
      要講那些事」，且竟又依甲○之要求返還三千元，足證被告所辯顯與常情相違
      ，應係推諉之詞，不足採言。
    (三)被告就「沒有收到甲○給的錢」一事，經測試均呈波動之反應，應係說謊，此
      有法務部調查局八十八年十一月二十三日（八八）陸（三）字第八八一七四六
      七二號鑑定通知書在卷可憑，依此亦可佐證被告確有收受甲○給付三千元之事
      實。
二、辯護意旨雖以：甲○與被告之談話錄音係甲○受調查員之指示竊錄而得，違反
    通訊保障及監察法之規定，並無證據能力；調查局之測謊結果不足為憑；縱
    被告有收受甲○給付之三千元，亦與被告職務之執行無對價關係置辯。惟查：
    (一)按「監察他人之通訊，而有下列情形之一者，不罰：三、監察者為通訊之一方
      或已得通訊之一方事先同意，而非出於不法目的者」，通訊保障及監察法第二
      十九條第三款定有明文。本件證人甲○所錄之錄音內容既係證人甲○與被告之
      對話，且證人又係為了蒐集被告犯罪之證據而為之，即屬合法，而得作為被告
      犯罪之證據。
    (二)測謊鑑定，係依一般人在說謊時，會產生遲疑、緊張、恐懼、不安等心理波動
      現象，乃以科學方法，由鑑定人利用測謊儀器，將受測者之上開情緒波動反應
      情形加以紀錄，用以判別受測者之供述是否真實。故測謊鑑定，倘鑑定人具備
      專業之知識技能，復事先獲得受測者之同意，所測試之問題及其方法又具專業
      可靠性時，該測謊結果，如就否認犯罪有不實之情緒波動反應，雖不能採為有
      罪判決之唯一證據，但非無證據能力，仍得供裁判之佐證。至其證明力如何，
      事實審法院自得依職權自由判斷之，此有最高法院八十八年度台上字第五○三
      八號判決足資參照。本件法務部調查局之調查員既係經被告之同意而作測謊鑑
      定，該鑑定結果雖不能採為有罪判決之唯一證據，但非無證據能力，仍得供裁
      判之佐證，辯護人指被告之測謊全無證據能力云云，尚無可採。
    (三)依證人甲○於調查員調查時亦稱：「（問：你為何要拿三千元給乙○○？）答
      ：我見黃某一直和我爭論隔壁的建物不是違建，堅持不願查報。因此，我猜想
      黃某大概是在等我給錢，當我拿出三千元給他後，他即不再爭論並開始填資料
      」（詳台北市調查處八十八年十月五日調查筆錄），足證本件被告原不願就證
      人甲○所舉發之違建開立查報單，待證人交付三千元之後，始開立並張貼該違
      建查報單，則被告收受證人甲○所交付之三千元與其職務之執行自有對價關係
      。是本件事證明確，被告犯行堪予認定，應依法論科。
三、核被告所為係犯貪污治罪條例第五條第一項第三款之對於職務上之行為收受賄賂
    罪。被告雖對於職務上查報違建之行為收受甲○所交付之賄賂三千元，惟其情節
    尚屬輕微，且所得財物在五萬元以下，爰依貪污治罪條例第十二條第一項之規定
    ，減輕其刑。爰審酌被告前無犯罪紀錄，品行尚佳，其身為公務員不知廉潔自持
    ，竟因貪圖小利而收受賄賂，有辱官箴，惟事後已將所收賄款交還等一切情狀，
    量處如主文所示之刑示懲。
四、被告收受之賄賂已返還甲○並扣案，已如前述，爰不另為追繳之諭知，惟該賄款
    仍係被告犯罪所得之財物，應依貪污治罪條例第十條第一項之規定沒收（最高法
    院七十八年台上字第一五七一號判決參照）。
據上論斷，應依刑事訴訟法第二百九十九條第一項前段、貪污治罪條例第二條前段、
第五條第一項第三款、第十二條第一項、第十條第一項、第十七條，刑法第十一條、
第三十七條第二項，判決如主文。
本案經檢察官陳傳宗到庭執行職務
中    華    民    國      九十        年      八        月       一     日
                                  臺灣士林地方法院刑事第二庭
                                          法  官
右正本證明與原本無異。
如不服本判決，應於判決送達後十日內，向本院提出上訴狀。
                      書記官
中    華    民    國      八十        年              月              日
附錄本案論罪科刑法條全文：
貪污治罪條例第五條第一項第三款
有下列行為之一者，處七年以上有期徒刑，得併科新台幣六千萬元以下罰金：
三  對於職務上之行為，要求、期約或收受賄賂或其他不正利益者。


司法院資訊處製作；財團法人民間司法改革基金會備份。
